【裁判字號】    96,訴,306
【裁判日期】    970912
【裁判案由】    損害賠償
【裁判全文】
臺灣士林地方法院民事判決               96年度訴字第306號
原      告  乙○○
法定代理人  甲○○
輔  佐  人  丁○○
被      告  丙○○
訴訟代理人  黃郁文律師
複代理人    陳祥彬律師
上列當事人間刑事附帶民事損害賠償事件，由本院刑事庭以94年
度交重附民字第18號裁定移送前來，本院於民國97年8 月20日言
詞辯論終結，判決如下：
    主  文
被告應給付原告新臺幣壹佰陸拾壹萬捌仟柒佰肆拾壹元，及自民
國94年11月12日起至清償日止，按週年利率百分之五計算之利息
。
原告其餘之訴駁回。
    事實及理由
壹、程序方面：
    按禁治產人，無行為能力；又於能力、法定代理權或為訴訟
    所必要之允許有欠缺之人所為之訴訟行為，經取得能力之本
    人、取得法定代理權或允許之人、法定代理人或有允許權人
    之承認，溯及於行為時發生效力。民法第15條、民事訴訟法
    第48條分別定有明文。原告之父甲○○以原告法定代理人之
    身分，於民國94年10月5 日以原告之名義提起本件訴訟，惟
    起訴時，原告已滿20歲（原告係70年7 月29日生）且未受禁
    治產宣告，甲○○並非原告之法定代理人。嗣本院家事法庭
    於96年8 月29日以96年度禁字第79號宣告原告為禁治產人，
    並依民法第1111條規定，以甲○○為其法定代理權，故甲○
    ○法定代位權之欠缺業經補正，並溯及於起訴時發生效力，
    其起訴應為合法，先予敘明。
貳、實體方面：
一、原告起訴主張：被告於93年11月28日上午6 時30許，駕駛車
    牌號碼DH-4278 號自用小客車（下稱系爭汽車），於臺北市
    南港區○○街50號前（昆陽街道路中央劃設有行車分向線，
    為雙向2 車道），本應注意不得任意跨越2 條車道行駛，竟
    疏未注意而跨越道路中央之行車分向線行駛。適原告（無重
    型機車駕駛執照）騎乘車牌號碼CFO -052號重機車（下稱系
    爭機車）自對向駛來，因突見被告駕車行駛於自己車道內，
    緊急煞車而失控，致倒地滑行而與系爭汽車發生碰撞（下稱
    「系爭車禍事故」），致原告受有頭部外傷、腦幹受損、智
    力受損、右半身性癱瘓之傷害，經治療後仍呈右半身不全癱
    瘓、尿失禁、言語障礙、智能明顯低下之傷害，日常生活完
    全無法自理，須專人24小時照顧。原告發生系爭車禍事故時
    年僅23歲，工作能力完全喪失，且須專人照護，而臺灣男性
    平均年齡為74歲，原告自系爭車禍事故發生後尚有餘命51年
    。爰請求被告給付：
    1.工作能力損失（37年）：
      依基本工資每月新臺幣（下同）1 萬5,840 元計算至原告
      60歲，共37年，依霍夫曼法計算為404 萬元。
      *計算式：15,840 X 12/100000 X 00000000=4,040,000
    2.看護費用（51年）
      亦依基本工資每月1 萬5,840 元計算看護費用，依霍夫曼
      法計算為483 萬元。
      *計算式：15,840 X 12/100000 X 00000000=4,830,000
    3.精神慰撫金100 萬元。
    4.以上共計987 萬元，扣除原告已領之強制汽車責任保險理
      賠金146 萬元，原告應得請求被告賠償841 萬元。惟原告
      體恤被告之情形，僅聲明請求：被告應給付原告500 萬元
      ，及自起訴狀繕本送達翌日起至清償日止，按週年利率5%
      計算之利息。
二、被告則辯稱：
  (一)93年11月28日上午6 時30分許，被告一如往常開車上班，預
    定先於昆陽街的早餐店吃早餐後再前往工作地點，故被告抵
    達昆陽街時，已準備靠路邊停車，當時車速應在時速30公里
    以下，孰料被告車行至系爭車禍事故發生地點時，突然發現
    前方約10公尺轉彎處有一高速行駛之機車蛇行後猛然倒地，
    被告立即煞車停止前進，惟該機車騎士於倒地後繼續滑行10
    公尺，並以極大力道衝撞被告之汽車，除該機車騎士（即原
    告）本身衝擊力道過大致身體被夾於系爭汽車下外，系爭汽
    車前端亦因而嚴重受損。系爭車禍事故及原告之損害，均非
    被告駕車過失所造成，而係原告自身駕駛失控、衝撞被告汽
    車所致，被告並無跨越分向線行駛之情，原告之損害，被告
    不應負侵權行為損害賠償責任。
  (二)系爭車禍事故發生後，為救助夾於系爭汽車下之原告，曾由
    多人合力將系爭汽車移動相當距離，而交通事故照片、道路
    交通事故現場圖均係系爭汽車遭大幅移動後所拍攝及繪製，
    不得作為認定被告跨越分向線行駛之證據；臺北市車輛行車
    事故鑑定委員會之鑑定報告（下稱系爭鑑定報告）係依據錯
    誤之交通事故照片、道路交通事故現場圖而作成，自亦不足
    作為認定被告有過失之依據。
  (三)原告未證明其勞動能力之損害及其數額，亦未證明有看護之
    需要；縱認被告須負損害賠償責任，惟原告未領有重型機車
    駕駛執照而駕駛系爭機車，顯不具備有駕駛之能力，且系爭
    車禍事故發生時，系爭汽車已經完全靜止，地面無煞車痕，
    足見原告就其損害之發生及擴大顯有重大過失，應依民法第
    217 條規定減輕或免除被告之賠償責任。並聲明請求判決：
    原告之訴駁回。
三、兩造不爭執之事實：
  (一)被告於93年11月28日上午6 時30許，駕駛系爭汽車行經臺北
    市○○區○○街50號前（昆陽街為道路中央劃設有行車分向
    線之雙向2 車道），原告則騎乘系爭機車自對向駛來（原告
    無重型機車駕駛執照），原告緊急煞車，致倒地滑行而與系
    爭汽車發生碰撞。原告因此受有頭部外傷、腦幹受損、智力
    受損、右半身性癱瘓之傷害，經治療後仍呈右半身不全癱瘓
    、尿失禁、言語障礙、智能明顯低下之傷害，日常生活完全
    無法自理。此有臺安醫院診斷證明書附於本院94年度交重附
    民字第18號卷（第5 頁），並有交通部公路總局臺北區監理
    所基隆監理站函（本院卷第29頁）可資參照。並經本院依職
    權調閱臺北市政府警察局南港分局刑案偵查卷宗（下稱警卷
    ）、臺灣士林地方法院檢察署94年度偵字第2506號偵查卷宗
    （下稱偵查卷）、本院94年度交易字第239 號刑事卷宗（下
    稱本院刑卷）、臺灣高等法院95年度交上易字第340 號刑事
    卷宗（下稱高院刑卷）查核無訛。
  (二)原告為70年7 月29日生，學歷為南港國中畢業、內湖高中肄
    業，系爭車禍事故發生時剛服畢兵役，未曾工作過；被告為
    高中畢業，在環境工程公司擔任司機，每月薪資3 萬零300
    元。有畢業證書、勞工保險加保申請表、在職證明書等件附
    卷足憑（本院卷第17頁、第32頁至第35頁）。
  (三)原告因系爭車禍事故，已領強制汽車責任保險理賠金146 萬
    元。
  (四)本院家事法庭於96年8 月29日以96年度禁字第79號宣告原告
    為禁治產人，經本院調閱該卷宗（下稱禁治產卷）查核無訛
    。
四、本件經兩造整理並簡化之爭點為（本院卷第275頁）：
  (一)原告權利（身體、健康）之損害，是否因被告駕駛車輛有過
    失所致？
    1.臺北市車輛行車事故鑑定委員會之鑑定內容，是否因被告
      所駕駛之車輛於系爭車禍事故發生後曾有移動，而不得據
      以證明被告有過失？
    2.原告是否與有過失？
  (二)原告之損害為何？
    1.原告有無勞動能力之減損？減損比例為何？原告請求勞動
      能力減損之損害404 萬元，有無理由？
    2.原告需否看護？其程度及期間如何計算？原告請求看護費
      用支出之損害483 萬元，有無理由？
    3.精神慰撫金100萬元？
五、茲析述如下：
  (一)系爭車禍事故係因被告過失所致。
    1.證人黃雅琳於刑事案件審理中證述：系爭車禍事故發生時
      ，伊係由原告搭載，乘坐在系爭機車的後座，原告是騎在
      昆陽街上自己的車道上面，系爭車禍事故發生之前有看到
      被告所駕駛系爭汽車，系爭汽車行駛在路中央的行車分向
      線，跨越二個車道行駛，往我們右邊靠，車速有點快。原
      告有煞車但已經來不及撞上去了，我清醒的時候人已經在
      系爭汽車車頭的車底了，原告也在車底下等語綦詳（本院
      刑卷第84頁至第89頁參照）。
    2.證人李萬車於刑事案件審理中到庭證稱：系爭車禍事故發
      生時伊站在昆陽街50號附近泡茶、聊天，車禍發生的地點
      是在伊的前方，當時是先聽到機車的煞車的聲音隨後再聽
      到車子撞擊聲音，很大聲，昆陽街稍微彎彎的，機車上載
      著一個女孩子，車速很快，小客車有佔到對方車道一點點
      車道，車禍發生時道路兩側路邊都有停車，系爭汽車車速
      是慢慢的，系爭機車載一個女孩子騎很快。有看到機車先
      傾倒下，人及車才滑向對向車道，原告倒在小客車前車輪
      的前方，頭在路中央的地方，腳朝路邊，女孩子已經爬起
      來等語甚明（本院刑卷第54頁至第57頁參照）。
    3.證人即救護人員洪啟川於偵查及刑事案件審理時證稱：當
      初伊是到現場救護傷患，原告、黃雅琳在車下面，伊和好
      幾個人將車子抬高順勢往後移，車子與中央分向線是斜斜
      的，車頭往右邊，車尾往左邊，小客車還沒有移動之前，
      原告的頭及身體整個被壓在車子引擎下面，原告的頭在左
      前輪前方，腳在右前輪前方，身體是在小客車的前輪與保
      險桿之間。現場照片上血跡的位置是原告育頭部的位置，
      移動車子是抬車子的前半段，將系爭汽車前面2 個輪子抬
      起，看到原告可以拉出來就將系爭汽車放下來等語（偵查
      卷第25頁、第26頁、本院刑卷第90頁至第94頁參照）。
    4.證人即交通分隊警員林曉明於偵查及刑事案件審理中結稱
      ：本件車禍伊有到現場處理，系爭汽車沿昆陽街北往南行
      駛，到了肇事地點，系爭汽車車頭與對向系爭機車相撞，
      系爭機車行向由昆陽街往北方向，現場有機車刮地痕，刮
      地痕總長9 米7 ，雙方車輛均沒有看見煞車痕跡，只有刮
      地痕等語（偵查卷第35頁至36頁，本院刑卷第115 頁至第
      118 頁參照）。
    5.依警卷及本院刑卷所附道路交通事故現場圖暨調查報告表
      (一)(二)、現場圖、道路交通事故補充資料表各1 份，以及現
      場照片14張（附於警卷第25至32頁、本院刑卷第71頁至第
      72頁）：系爭車禍事故係發生於93年11月28日上午6 時35
      分許，地點在臺北市○○區○○街50號前，當時天候陰天
      ，係日間有自然光線，視距良好，道路並無缺陷及障礙物
      ，為雙向2 車道，道路中央劃設有行車分向線，系爭汽車
      於系爭車禍事故發生後車身斜停於道路中線附近，左側車
      身並佔用對向車道，機車之刮地痕長9.7 公尺，自機車車
      道延伸至系爭汽車車頭前方停止，系爭汽車車頭前方有血
      跡及落土。
    6.系爭鑑定報告對系爭車禍事故之肇事分析：一駕駛行為：
      丙○○駕駛自用小客車因跨越中央分向線行駛，與對向行
      駛因駕駛失控右側倒地滑行，由乙○○騎乘之普通重機車
      相撞擊，之後乙○○之普通重機車再滑行撞擊莊天送路邊
      停放之自小客車而肇事。二佐證資料：事故現場圖、照片
      、談話記錄。三路權歸屬：汽車在雙向二車道行駛時，均
      應在遵行車道內行駛，不得跨越兩條車道行駛（偵查卷第
      45至47頁參照）。故鑑定意見亦認被告駕駛系爭汽車，跨
      越中央分向線行駛，為肇事主因；原告騎乘系爭機車，涉
      嫌駕駛失控，為肇事次因。
    7.被告雖辯稱：交通事故照片、道路交通事故現場圖均係系
      爭汽車遭大幅移動後所拍攝及繪製，系爭鑑定報告亦依據
      錯誤之交通事故照片、道路交通事故現場圖而作成，自亦
      不足作為認定被告有過失之依據云云，惟查：依上開證人
      洪啟川、林曉明之證述，固可知現場圖上所繪之系爭汽車
      停放位置，雖非系爭車禍事故發生時之原始位置；惟於系
      爭車禍事故發生當時，系爭汽車確實有跨越中央行車分向
      線，部分車身佔用對向車道行駛之事實，已據證人李萬車
      、黃雅琳證述明確，堪認被告確實有跨越中央行車分向線
      ，佔用對向車道行駛之違規行為。被告主張系爭鑑定報告
      不可採，並辯稱其未跨越分向道行駛，進而主張其就系爭
      車禍事故之發生並無過失云云，即無可取。按在雙向2 車
      道行駛時，應在遵行車道內行駛，道路交通安全規則第97
      條第1 款第1 款定有明文。此為一般駕駛人所具有之交通
      常識，且為其駕駛時應注意並遵守之事項，被告駕駛系爭
      汽車在雙向2 車道行駛，自應注意並遵守之，而依事發當
      時為陰天，日間有自然光線、路面無缺陷、無障礙、視距
      良好，被告亦無不能注意之情形，詎其竟疏未注意，未顧
      及對向車道車輛之行進，即冒然偏左跨越2 車道行駛，致
      原告乘機車突見此狀況，而煞車失控倒地滑行，並碰撞肇
      事，足見被告對於本件車禍事故之發生有過失至為明確。
      。雖原告對系爭車禍事故之發生與有過失（詳見下(二)所述
      ），亦不能解免被告之過失責任。
  (二)原告就系爭車禍事故之發生與有過失。
    按損害之發生或擴大，被害人與有過失者，法院得減輕賠償
    金額，或免除之，民法第217 條第1 項定有明文；依系爭鑑
    定報告對系爭車禍事故之肇事分析，可知系爭車禍事故之發
    生，除被告有過失外，原告騎乘系爭機車，涉嫌駕駛失控，
    亦為肇事次因；參酌證人李萬車於刑事案件審理中所證：系
    爭車禍事故生時是先聽到機車的煞車的聲音隨後再聽到車子
    撞擊聲音，很大聲，昆陽街稍微彎彎的，系爭汽車車速慢慢
    的，系爭機車載一個女孩子騎很快，有看到機車先傾倒下，
    人及車才滑向對向車道等語（本院刑卷第54頁至第57頁參照
    ），及原告並無重機車駕駛執照之事實，堪信原告係於無駕
    駛重機車之能力及技術之情形下，竟搭載他人高速行駛於稍
    有彎曲之昆陽街，迨見系爭汽車時，因操控駕駛能力不佳而
    滑行倒地，原告對系爭事禍事故之發生自與有過失。本院審
    酌兩造就本件車禍發生原因力之大小，認原告應負擔80% 之
    肇事責任，被告則應負擔20% 之肇事責任。
  (三)原告損害之金額如下：
    按因故意或過失，不法侵害他人之權利者，負損害賠償責任
    ；汽車、機車或其他非依軌道行駛之動力車輛，在使用中加
    損害於他人者，駕駛人應賠償因此所生之損害；不法侵害他
    人之身體或健康者，對於被害人因此喪失或減少勞動能力或
    增加生活上之需要時，應負損害賠償責任；不法侵害他人之
    身體、健康、名譽、自由、信用、隱私、貞操，或不法侵害
    其他人格法益而情節重大者，被害人雖非財產上之損害，亦
    得請求賠償相當之金額，民法第184 條第1 項前段、第191
    條之2 、第193 條第1 項、第195 條第1 項前段分別定有明
    文。被告因駕車過失致原告受傷之事實，既經認定如上，則
    原告依前揭規定請求被告負損害賠償之責，即屬有據。爰就
    原告得請求賠償之項目及金額論述如下：
    1.勞動能力之減損404 萬元部分：
      (1)原告因系爭車禍事故，受有頭部外傷、腦幹受損、智力
        受損、右半身性癱瘓之傷害，經治療後仍呈右半身不全
        癱瘓、尿失禁、言語障礙、智能明顯低下之傷害，此為
        兩造所不爭。原告經治療後，迄97年6 月17日醫生診斷
        結果，其狀況為：「日常生活全無法自己處理，全須他
        人全日終身看護照顧，處理沐浴更衣、大小便、翻身拍
        背，且終身無法工作」等語，有臺安醫院診斷證明書在
        卷可稽（本院卷第202 頁），且本院96年度禁字第79號
        裁定認定原告為禁治產所據之精神鑑定報告書，亦明載
        ：「（原告）自93年車禍病後已喪失生活功能及社會功
        能，大腦皮質之高等功能有嚴重之障礙，目前之精神狀
        態處於心神喪失之程度，其臨床診斷為：力學性失智症
        ，重度。病因是大腦受到外力撞擊所致」（附於禁治產
        卷）。堪認原告喪失勞動能力比例為100%。
      (2)原告於系爭車禍事故發生時尚未開始工作，原告以基本
        工資即每月1 萬5,840 元，為其薪資計算之標準，核諸
        原告之學歷，應屬合理（基本工資於96年7 月起調漲為
        1 萬7,280 元，惟原告僅請求1 萬5,840 元，附此敘明
        ）。原告係70年7 月9 日出生，自車禍發生時之翌日即
        93年11月29日起（因車禍發生當日原告尚無工作，至早
        應自翌日始有勞動損失之可能），至原告60歲即勞動基
        準法所定之退休年齡時，即至130 年7 月8 日止，計36
        年7 月10日，原告自得請求該段期間勞動能力減少之損
        失。依霍夫曼法扣除中間利息後，計算原告勞動能力減
        少之損失為398 萬4,367 元（計算式詳如附表一）。
    2.看護費用部分：
      依上1.(1)所示之臺安醫院診斷證明書、禁治產卷精神鑑定
      報告書，認原告確有終身受全日看護之必要。又按因親屬
      受傷，而由親屬代為照顧被害人之起居，固係基於親情，
      但親屬看護所付出之勞力，並非不能評價為金錢，只因兩
      者身分關係密切而免除支付義務，此種親屬基於身分關係
      之恩惠，自不能加惠於加害人，故由親屬看護時，雖無現
      實看護費之支出，但應衡量及比照僱用職業護士看護情形
      ，認被害人受有相當於看護費之損害（最高法院88年度臺
      上字第1827號判決參照）。又依93年臺閩地區簡易生命表
      ，23歲男性平均餘命為51.51 年，原告依51年請求，當為
      有據；另衡諸看護工作係耗費勞力且須醫藥相關知識之專
      門工作，其薪資當較平均工資為高，及目前看護收費標準
      約為每日1,800 元至2,000 元（相當於每月5 萬4,000 元
      至6 萬元左右）等情，則原告僅以平均工資1 萬5,840 元
      計算每月看護費用，應未逾其得主張之範圍。依霍夫曼法
      扣除中間利息，計算原告看護費用之支出為476 萬9,339
      元（計算式詳如附表二）。
    3.精神慰撫金部分：
      原告因本件車禍受有兩造不爭執事實(一)所示之傷害，且終
      身無法工作並須專人看護照顧，並成禁治產人，其肉體、
      精神自受有相當痛苦，本院斟酌原告所受傷勢、被告過失
      程度，及兩造不爭執事實(二)所示之兩造學經歷等一切情狀
      ，認原告請求被告賠償精神慰撫金100 萬元，尚嫌過高，
      應予核減為80萬元，方屬公允。
  (四)綜上所述，原告因系爭車禍事故所受損害為955 萬3,706 元
    （計算式：3,984,367 元＋4,769,339+800,000 =9,553,706
    ）。扣除兩造不爭執事實(三)所示原告已領取之強制汽車責任
    保險理賠金146 萬元，應為809 萬3,706 元。惟因原告之過
    失比例為80 %，故原告得請求被告賠償之金額，按其過失比
    例計算結果，應為161 萬8,741 元。
    * 計算式：8,093,706 ×20%=1,618,741 （元以下四捨五入
    ）
六、另按給付無確定期限者，債務人於債權人得請求給付時，經
    其催告而未為給付，自受催告時起，負遲延責任。其經債權
    人起訴而送達訴狀，或依督促程序送達支付命令，或為其他
    相類之行為者，與催告有同一之效力；又應付利息之債務，
    其利率未經約定，亦無法律可據者，週年利率為百分之五，
    民法第229 條第2 項、第203 條分別定有明文。從而，原告
    請求被告給付161 萬8,741 元，及自刑事附帶民事起訴狀繕
    本送達翌日即94年11月12日起至清償日止，按週年利率百分
    之五計算之利息，為有理由，應予准許，逾此部分之請求，
    則屬無據，應予駁回。
七、本件判決基礎已臻明確，兩造其餘攻擊防禦方法及訴訟資料
    經本院審酌後，核與判決結果不生影響，無一一論述之必要
    ，併予敘明。
八、本件損害賠償事件為刑事附帶民事訴訟，由刑事庭移送前來
    ，於辯論終結為止，當事人並無任何裁判費或其他訴訟費用
    之支出，不論何造勝敗訴，並無確定訴訟費用額之必要，無
    庸就訴訟費用之負擔為諭知，附此敘明。
九、據上論結，本件原告之訴，為一部有理由，一部無理由，爰
    判決如主文。
中    華    民    國    97    年    9     月    12    日
                  民事第二庭  法  官  王怡雯
以上正本證明與原本無異。
如對本判決上訴，應於判決送達後20日內向本院提出上訴狀。
中    華    民    國    97    年    9     月    16    日
                              書記官  桂大永
⊙附表一：勞動能力減少之損失（元以下均四捨五入）
(一)自93年11月29日起至94年11月11日（刑事附帶民事起訴狀繕本
  送達被告之日）部分，計347 日，毋庸扣除中間利息，為18萬
  零706 元。
  *計算式：15,840 x 12 （年薪資）/365 x347＝180,706
(二)自94年11月12日（因原告自斯時起請求法定遲延利息，故應自
  斯時起扣除中間利息）起至130 年7 月8 日部分，約計35年9
  月，即429 個月，扣除中間利息後，為380萬3,661 元。
  *計算式：
  15,480（月薪資）×245.00000000（霍夫曼月利率第429 月係
  數）=3,803,661元
(三)合計:180,706元＋3,803,661元＝3,984,367元
⊙附表二：看護費用支出（元以下均四捨五入）
(一)自93年11月29日起至94年11月11日（刑事附帶民事起訴狀繕本
  送達被告之日）部分，計347 日，毋庸扣除中間利息，為18萬
  零706 元。
  *計算式：15,840 x 12 （年薪資）/365 x347＝180,706
(二)51年扣除347 日，約為50年。扣除中間利息後，為458 萬8,63
  3 元。
  *計算式：
   15,480（月薪資）x 12 x 24.00000000（霍夫曼年利率第50年
   係數）=4,588,633元
(三)合計:180,706元＋4,588,633元＝4,769,339元


司法院資訊處製作；財團法人民間司法改革基金會備份。
